【裁判字號】    99,訴,347
【裁判日期】    990531
【裁判案由】    返還不當得利
【裁判全文】
臺灣板橋地方法院民事判決               99年度訴字第347號
原      告  徐世琰
訴訟代理人  徐耀湘
被      告  宋叔
            黃秀英
訴訟代理人  黃勝文律師
            張逸婷律師
上列當事人間返還不當得利等事件，本院於99年5月11日言詞辯
論終結，判決如下：
    主  文
原告之訴駁回。
訴訟費用由原告負擔。
    事實及理由
一、原告起訴主張：坐落於臺北縣中和市○○段33號（重測前之
    地號為：中和市○○段廟子尾小段1-44號，權利範圍：
    412/10000），及其上建物即門牌號碼為臺北縣中和市○○
    路49巷20弄10-1號之建物（下稱系爭房地），係國防部國軍
    軍眷住宅合作社於民國（下同）70年起造，經抽籤後為原告
    有權購買該預售屋。原告當時於南部軍中任職，無暇管理系
    爭房地，因與被告宋叔為同僚同鄉關係，同意由被告宋叔
    管理使用系爭房地。被告宋叔於73年4月間來函請求原
    告出讓，原告未表同意，亦未回函。詎料，被告宋叔竟偽
    偽稱以負擔房貸抵償使用系爭房地之代價，原告不知有詐，
    配合其辦理房貸手續，被告宋叔於辦理房貸時，盜用委託
    被告辦理以原告名義73年4月1日向中國農民銀行為房貸之印
    鑑證明，並偽造原告之簽名，偽造買賣契約將原告所有系爭
    房地移轉於其妻被告黃秀英名下，共同不法侵害原告之所有
    權，原告直至94年始發現系爭房地已移轉予被告黃秀英，經
    向被告質問，被告宋叔卻不實誆稱當時原告開價新臺幣（
    下同）100萬元出讓予被告黃秀英云云。然按集合式住宅主
    體之建物土地與附屬公共設施持分之建物、土地，依法應不
    能分割及各別使用，系爭房地另有附屬部份五筆建物、土地
    ，分別為：臺北縣中和市○○段36號（權利範圍：1/10 000
    ）、37號、39號、45號（權利範圍皆為：31/10000）之土地
    （重測前之地號分別為：臺北縣中和市○○段廟子尾小段
    1-3號、1-42號、1-46號、1-50號）（以下簡稱系爭土地）
    及臺北縣中和市○○段121號建號之建物（權利範圍：
    1/294 ，重測前之建號：臺北縣中和市○○段廟子尾小段
    18130號）（下稱系爭房屋）（以下系爭土地及系爭房屋統
    稱系爭不動產）迄今仍為原告所有，被告疏未將附屬之公共
    設施，移轉登記為被告所有，被告無法律上原因使用系爭不
    動產15年受有利益27萬元，自應價購系爭未過戶之房地125
    萬元，爰依民法不當得利之規定，提起本訴，並聲明：被告
    應給付原告152萬元，及自本訴狀繕本送達後翌日起至清償
    日止，按週年利率年百分之5計算之利息。
二、被告則以：68、69年間，原告因聯勤後勤署中校身份而獲配
    國防部系爭房地預售屋之承買權，原告需支付50萬元之價金
    ，原告表示無現金可以支付預售屋之分期款，邀被告宋叔
    共同合資購買，被告宋叔應允後，自68年上半年開始，按
    月給付原告1.5萬元現金，供原告向國防部支付房屋分期款
    ，被告宋叔共付了15期。70年1月間系爭房地興建完成後
    ，被告宋叔又再給付原告2.5萬元現金供原告購買屋內電
    器設備，合計被告宋叔共出資25萬元。原告則係於房屋興
    建完成後，於70年3、4月間以系爭房地向中國農民銀行設定
    抵押貸款25萬元支付尾款。嗣被告宋叔於73年4月初發函
    予原告表示願買下原告之一半權利，原告於73年4月21日函
    覆表示：被告宋叔應負擔剩餘之農銀房貸後，再給付伊
    37.5萬元才能買下伊之一半權利，被告宋叔允諾後，於73
    年6月間委託代書辦理系爭房地之移轉登記，至此之後，長
    達二十餘年之房屋稅及地價稅均由被告黃秀英繳納，原告未
    曾收受催繳稅單，豈會不知伊非房地所有權人，況辦理系爭
    房地移轉登記事宜時，原告須交付辦理過戶所需之土地房屋
    所有權狀原本、身份證原本、戶口名簿原本、印鑑證明、印
    章、戶籍謄本及當年度房屋稅、地價稅稅單等相關文件資料
    ，如未經原告同意而移轉房地，被告如何能取得上開辦理過
    戶之必要文件，原告並將國防部配發房屋之函令原本交付被
    告，且被告宋叔自73年6月起繳納原告積欠農銀之房貸本
    息，原告始交付農銀房貸之攤還送款簿原本予被告宋叔，
    益證原告確實將房屋出售予被告。兩造既於68年間各出資25
    萬元承購系爭房地，並移轉登記為被告，買賣契約之標的自
    應包含系爭不動產，係因原告故意隱匿而未一併辦理過戶，
    然被告仍得基於買賣契約之法律上原因而使用系爭不動產。
    再者，系爭不動產並非系爭房地之必要「公設」（即公寓大
    廈管理條例規範之「共用部分」），此觀系爭房地之土地、
    建物登記謄本上並無其他共用部分之登載即明，次查，中和
    市○○段121號之建物（門牌號碼：莊敬路49巷20弄12號）
    現由社區自治會使用，且該建物所坐落之基地僅地號莊敬段
    36號之土地1筆，其餘同段坐落之基地僅地號莊敬段36號之
    土地1筆，其餘同段37、39、45號之三筆土地亦與該49巷20
    弄12號之建物無關，被告並使用系爭不動產，另原告請求價
    購系爭不動產，亦屬無理等語置辯，並聲明：原告之訴駁回
    。
三、原告主張其為系爭不動產共有人，被告黃秀英現為系爭房地
    所有權人之事實，業據提出臺北縣政府地籍重測通知書影本
    6紙，及臺北縣中和市○○段廟子尾小段1-3號、1-42號、
    1-46號、1-50地號土地所有權狀正本、影本、土地第二類登
    記謄本、臺北縣中和市○○段廟子尾小段18130建號建物建
    物第二類登記謄本、臺北縣中和市○○段36號、37號、39
    號、45號、121地號土地第二類登記謄本、臺北縣中和市○
    ○段121建號建物第二類登記謄本、臺北縣中和市○○段廟
    子尾小段1-44地號土地第二類登記謄本各1紙為證(見本院卷
    第9-30頁、第42-47頁)，且為被告所不爭執，自堪信為真實
    。
四、原告主張被告未經原告之同意，亦無合法權源，占有使用系
    爭不動產受相當於租金不當得利共27萬，並應以相當之價金
    125萬元向原告承購系爭不動產等語，被告則以前情置辯。
    是以，本件應審酌者為：被告是否有無權占有使用系爭不動
    產之情事？原告依不當得利之法律關係請求被告給付相當於
    租金損害之不當得利，並請求被告向其承購系爭不動產有無
    理由？經查：
  (一)按當事人主張有利於己之事實者，就其事實有舉證之責任，
    民事訴訟法第277條前段定有明文。次按，民事訴訟如係由
    原告主張權利者，應先由原告負舉證之責，若原告先不能舉
    證，以證實自己主張之事實為真實，則被告就其抗辯事實即
    令不能舉證，或其所舉證據尚有疵累，亦應駁回原告之請求
    （最高法院17年上字第917號判例參照）。復按「無法律上
    原因而受利益，致他人受損害者，應返還其利益。雖有法律
    上原因，而其後已不存在者，亦同」，民法第179條訂有明
    文，是主張不當得利之要件，必須以該當事人無法律上之原
    因而受利益，致他人受損害，且該受利益與受損害之間有因
    果關係存在。而依不當得利之法則請求無權占有他人土地之
    人返還不當得利，固得以其可能獲得相當於租金之利益為社
    會通常觀念，並以該利益推估其所受利益（最高法院61年台
    上字第1695號判例意旨可資參照），惟仍須以無權占有他人
    土地，致他人受有損害為前提。另按對於物有事實上管領之
    力者，為占有人，民法第940條定有明文。所謂對於物事實
    上管領之力，係指對於物得為支配，排除他人干涉，且此一
    概念係社會事實，須依社會通念斟酌外部可供認識之時空關
    係，包括人與物在場合上一定之結合關係，足認某物為某人
    事實上管領，如僅單純象徵性標示，或偶然使用，或基於地
    勢因使用自己土地而兼有使用他人土地之事實，即不得僅以
    使用之事實，逕認其使用即「占有」該土地，並致土地所有
    權人受有何損害。末按公寓大廈指構造上或使用上或在建築
    執照設計圖樣標有明確界線，得區分為數部分之建築物及其
    基地；區分所有係指數人區分一建築物而各有其專有部分，
    並就其共用部分按其應有部分有所有權；共用部分係指公寓
    大廈專有部分以外之其他不分及不屬專有之附屬建築物，而
    公共同使用者，公寓大廈管理條例第3條第1款、第2款、第
    4款定有明文。
  (二)原告主張系爭不動產為為系爭房地之公共設施，供被告使用
    而受有利益，然為被告所否認。然查，觀諸卷附原告所提出
    之系爭不動產之土地及建物登記簿謄本，與卷附之系爭房地
    之建物、土地登記謄本，二者間並無關係，亦無系爭不動產
    為系爭房地為公寓大廈管理條例所列之之共用部分之記載，
    是尚無證據認定系爭不動產為系爭房地之共用部分之公共設
    施。另查，中和市○○路37號、39號、45號土地之地目為「
    道」，此有土地登記謄本在卷可稽（見本院卷第43-45頁）
    ，揆諸前揭判例意旨，不當得利之請求，須以無權占有他人
    土地，致他人受有損害為前提，所謂占有乃係對物有事實上
    管領力並排除他人使用而言，如偶然使用，或基於土地相鄰
    關係因使用自己土地而兼有使用他人土地之事實，即不得僅
    以使用之事實，逕認其使用即占有該土地，原告復未能舉證
    被告曾有占用系爭土地排他使用等情，從而，被告縱有因道
    路用地而通行使用系爭土地之事實，惟其並非排他之使用者
    ，尚難認被告通行、使用系爭土地即係「占有」該土地，並
    致土地所有權人受有何損害，核與不當得利之要件有間。又
    中和市○○路36號土地之地目為「建」（重測前為台北縣中
    和市○○段廟子尾小段1-3地號），此有土地登記謄本在卷
    可稽（見本院卷第23、第43-45頁），然被告黃秀英所有系
    爭房地之房屋建號為43，重測前為17494建號，該建物所在
    土地之地號為莊敬段33地號（見本院卷第112頁），並未占
    有同段36地號之土地，揆諸前揭判例意旨，難以認定被告黃
    秀英所有系爭房地有何占有同段36地號之土地之事實，再參
    酌被告抗辯系爭房屋即台北縣中和市○○段121號之建物現
    由社區自治會管理使用等語，為被告所不爭，因此，系爭房
    屋亦非被告二人占有使用等情，為原告所不爭，綜上，原告
    復未能舉證被告占用系爭不動產排他使用，自不足以認定被
    告占有使用系爭不動產而受有利益，原告主張依不當得利之
    法律關係請求被告返還其受15年之利益，核與不當得利之要
    件不符，洵屬無據。
  (三)末按，不當得利乃係以調整財產變動發生的不公平現象為目
    的，以無法律上原因而受利益，致他人受損害之事實為基礎
    ，命該取得利益者，將其利益返還於受損害之人之制度，且
    本件被告未有占用系爭不動產而受有利益一節，業如前述，
    兩造間就系爭不動產並未存有任何買賣或贈與等法律關係，
    原告依據不當得利之法律關係，請求被告購買系爭不動產，
    亦屬無由。
四、綜上所述，原告並未舉證被告有何占有系爭不動產而受有利
    益致原告受有損害，兩造就系爭不動產亦無任何買賣或贈與
    之法律關係。從而，原告依據不當得利之法律關係，請求被
    告宋叔及黃秀英應給付原告15年之不當得利新臺幣27萬元
    ，及以相當之價金125萬元購買原告所有系爭不動產之應有
    部份，共計152萬元，為無理由，應予駁回。
五、本件事證已臻明確，兩造其餘攻擊防禦方法，經審酌後核與
    本件判決結果不生影響，不另一一論述，附此敘明。
六、結論：原告之訴為無理由，依民事訴訟法第78條，判決如主
    文。
中    華    民    國    99    年    5    月    31    日
                  民事第三庭    法  官  徐玉玲
本件得上訴。
如對本判決上訴，須於判決送達後20日內向本院提出上訴狀
中    華    民    國    99    年    5     月    31    日
                                書記官  陳靜怡

司法院資訊處製作；財團法人民間司法改革基金會備份。
